臺灣彰化地方法院刑事判決　　　　　　　　　　　　　九十三年度交訴字第三一號
　　公　訴　人　臺灣彰化地方法院檢察署檢察官
　　被　　　告　乙○○
　　選任辯護人　李東炫律師
右列被告因過失致死案件，經檢察官提起公訴（九十三年度偵字第一三三五號），本
院判決如左：
    主  文
乙○○因過失致人於死，處有期徒刑拾月。
    事  實
一、乙○○明知其並未考領機車駕駛執照，不得騎乘機車，竟於民國九十二年十二月
    二十四日上午五時三十五分許，騎乘車牌號碼ＹＢＶ─七五九號重型機車，沿彰
    化縣彰化市○○路由北往南方向行駛，行至同路段民生路三六七號前處（前方即
    為民生國小），其原應注意機車行駛時，應注意車前狀況，隨時採取必要安全措
    施，行經學校，並應減速慢行，作隨時停車之準備，而當時凌晨時分、天色未臻
    明亮，更應提高警覺，注意行駛，依其智識、能力又無不能注意之情事，詎乙○
    ○竟疏未注意及此，適有杜金勸步行至該路段同向前行，杜金勸亦應注意在行人
    在未劃設人行道之道路，應靠邊行走，惟杜金勸亦疏於注意此規定，而直接在慢
    車道行走，乙○○雖已發現杜金勸同向前行，仍不慎自後方撞及杜金勸，杜金勸
    因而倒地，致其受有頭部外傷、顱內出血等傷害，經送醫急救後，仍因前開傷勢
    ，而於同年月三十一日上午八時二十分不治死亡。乙○○肇事後，迅即央請在場
    之許婉真報警至現場處理，並於有偵查犯罪職權之機關或個人發覺其犯罪前，主
    動向前往現場處理車禍之警員甲○○坦承肇事而自首，且主動接受裁判。
二、案經乙○○肇事後自首並由彰化縣警察局彰化分局報請臺灣彰化地方法院檢察署
    檢察官相驗後自動檢舉偵查起訴。
    理  由
一、訊據被告乙○○固不否認其於前揭時地騎乘上開重型機車，不慎撞及被害人杜金
    勸之事實，惟辯稱：伊認為伊很守規則云云。而選任辯護人辯護意旨則以：本
    件事故當時，可能係被害人自路邊突然竄出，始造成被告不及反應；被害人是
    否確因本件車禍，顱內出血致死；被告已遵守交通規則且為必要之注意，並無
    過失可言；被害人就本件車禍事故，亦與有過失等情。經查：
（一）被告並未考領機車駕駛執照，仍騎乘上開重型機車於右揭時、地行經肇事地點
      ，被害人徒步與被告行進方向同向，被告自後方撞及被害人，被害人倒地後，
      受有頭部外傷及顱內出血等傷害，經送醫救治後仍不治死亡之事實，業據被告
      於警詢、偵查及本院審理時供承不諱，復有道路交通事故現場圖一紙、現場照
      片七張、臺灣彰化地方法院檢察署相驗屍體證明書、驗斷書、勘驗筆錄各一份
      及相驗照片十二張附卷可稽，是被告此部分事實與事實相符，已堪認定。
（二）又被害人確遭被告騎乘機車自後方撞及之事實，經本院於審理期日當庭勘驗被
      害人當時穿著之紅色外套，該紅色外套之後方下緣確印有黑色條狀印無誤，此
      據本院當庭勘驗明確（見本院九十四年四月十四日審判筆錄第十九頁），並有
      照片四張在卷可參，再佐之卷附被告騎乘機車照片，該機車之車前置物籃之顏
      色為黑色，且因撞擊而呈凹陷狀態，足徵被告騎乘之機車確自被害人之後方撞
      擊無訛；再依被害人所受傷勢，其頭面頸部受有：右顴頰部４Ｘ３公分之擦傷
      、鼻上部擦痕、右耳後部瘀血鬱血、頭部腫脹等傷害（參見驗斷書所載），被
      害人所受右顴頰部４Ｘ３公分之擦傷、鼻上部擦痕等傷害，顯為被害人遭撞擊
      倒地後顏面直接接觸地面所致，此時被害人之頭部亦直接碰撞地面，造成頭部
      外傷、顱內出血（頭部腫脹、右耳後部瘀血鬱血、雙足伸張，為顱內出血表徵
      ），況被害人於遭撞擊後，亦有可能因撞擊力道、方向、角度等種種因素，導
      致其於倒地經翻滾後始靜止不動，辯護人徒以被害人顏面所受傷勢並非致死嚴
      重受創部位、被害人於靜止時係面部朝上，即遽推論被害人並未遭被告自後追
      撞，顯與被告所陳不符，亦悖於事實，而無足憑採。
（三）按汽車行駛時，駕駛人應注意車前狀況，並隨時採取必要之安全措施；又行經
      學校，應減速慢行，作隨時停車之準備，道路交通安全規則第九十四條第三項
      、第九十三條第一項第二款分別定有明文。本件案發現場之民生路為雙向四車
      道道路，快車道路寬三點四公尺、慢車道路寬三點二公尺，慢車道上劃有車輛
      停放線，臨民生路三六七號前則劃有禁止臨時停車線（紅色實線），前方路口
      即為民生國小，此觀諸道路交通事故現場圖、現場照片自明，被告於警詢時復
      自承：「‧‧，行駛至肇事地點時距我重機車約一部半機車長的距離，我忽見
      在我車前方有一婦人在行走」、「車禍當時路況正常，視野因天未亮且加上該
      路段路燈不是很亮，所以視野不大清楚，該婦人當時身著暗紅色外套，所以距
      她很近時，才發現她」，於檢察官訊問時供稱：當時天色暗暗的，伊有開大燈
      等情（參見臺灣彰化地方法院檢察署九十三年度相字第七號卷第十五頁背面、
      第二十頁），又於本院審理時供陳：伊每日至八卦山運動，均會經過該處，也
      知道該處前方為民生國小，伊看到右前方一台機車半的距離發現一個穿紅衣服
      的身影，伊馬上剎車，伊感到右邊籃子有去撞到她，伊當時時速三、四十公里
      ，均是用差不多之時速行進，伊也有開大燈等語（見本院同前審判筆錄第十頁
      ），參之被告既因天色尚未全亮視線不清，而使用燈光，並已於其機車行進中
      ，發現被害人同向行走於慢車道上，足見被害人並非欲橫越道路，突自被告右
      側走出，致被告無法採取任何安全措施甚明，益證被告已發現被害人行進之動
      向，竟疏未減速慢行並保持得與被害人併行不致撞及被害人之行車方向及距離
      （即稍靠分隔快慢車道之白實線行駛，該白實線與車輛停放線間尚有一點四公
      尺之寬度），致自後方撞及被害人而肇事，其對本件事故之發生自有過失，而
      被告就本件車禍事故之發生，有肇事原因，臺灣省彰化縣區車輛行車事故鑑定
      委員會、臺灣省車輛行車事故覆議鑑定委員會亦同此認定，亦分別有該會九十
      三年十一月十六日彰鑑字第○九三五六○三一四七號函附鑑定意見書、九十四
      年一月十九日府覆議字第○九三一○一二七六號函附卷可參。辯護人固為被告
      辯以：被告於發現被害人時已不及反應等語，然關於被告發現被害人之距離為
      一部半機車長之距離，乃被告片面之供述，佐之被告既同時供陳其確有使用燈
      光，則在視線不清之情況下，機車使用燈光之有效能見度，應不可能僅有一部
      半機車長之距離，被告關於前開發現被害人距離之陳述，顯係為減輕其過失程
      度所為之陳述，且依當時情形，被告可採取之安全措施，要非僅有不變更行車
      方向剎車一途，辯護人執此為被告並無過失之抗辯，尚非可採。雖被害人行經
      肇事地點，本應注意行人在未劃設人行道之道路，應靠邊行走，惟杜金勸竟疏
      於注意此規定，而直接在慢車道行走，亦同有過失（按禁止臨時停車線，用以
      指示禁止臨時停車路段，以劃設於道路緣石正面或頂面為原則，無緣石之道路
      得標繪於路面上，距路面邊緣以三○公分為度，道路交通標誌標線號誌設置規
      則第一百六十九條第一項定有明文。參之本件事故現場照片，禁止臨時停車線
      、車輛停放線右側舖有水泥地面，其上並放置有盆栽，足見該右側確有空間足
      供行人通行，縱令事故發生時，停車格內有停放車輛，被害人仍得選擇雖然空
      間狹窄不便通行之道路右側行走），然仍無解於被告過失責任之成立，併此敘
      明。
（四）至辯護人質疑被害人生前患有腦心血管痼疾，本件可能因被害人之特殊體質，
      倘係遭外力撞擊，亦可能因被害人自身失去平衡，搖搖欲墜不支倒地所致；然
      被害人於案發當日依其生活習慣步行至附近學校運動，並無何身體不適之情形
      ，業據證人即被害人之夫丙○○於本院結證在卷（見本院同前審判筆錄第四至
      七頁），再徵之被告於警詢、偵查及本院審理時，俱供稱其騎至肇事路段時，
      見一身著紅色衣服之人行走於其前等語明確，則被害人於事發前，確正常行走
      於道路，並無何特殊狀況發生，且被害人係遭被告自後方撞及，更足見被害人
      係突遭此撞擊之外力致其倒地。另參之被害人送至財團法人彰化基督教醫院急
      救時，發現頭皮右側有腫塊，電腦斷層發現有顱骨骨折，微量膜下出血與蜘蛛
      網膜下出血，腦腫脹等情形，亦有該院九十三年十一月二十九日（９３）彰基
      病歷字第九三一一○九六號函在卷可稽，是若無被告違反交通安全規則之過失
      行為，其車輛殊不可能與被害人接觸，致被害人倒地並發生死亡之結果，被告
      之過失駕駛行為與被害人之死亡間，難謂無相當之因果關係，尚難僅以被害人
      生前曾至醫院就診，診別為西醫慢性病，即認被害人之死亡係因其自身疾病所
      致，與本件車禍事故無關。
（五）再按汽車駕駛人對於防止危險發生之相關交通法令之規定，業已遵守，並盡相
      當之注意義務，以防止危險發生，始可信賴他人亦能遵守交通規則並盡同等注
      意義務。若因此而發生交通事故，方得以信賴原則為由免除過失責任。最高法
      院八十四年台上字第五三六○號著有判例。所謂信賴原則之適用，應以自身並
      未違規為前提。本件被害人固有違規之事實，然被告明知其並未考領機車駕駛
      執照，不得騎乘機車，竟仍騎乘機車，且疏未盡其應有注意車前狀況之義務，
      自無援引信賴原則免除其過失責任之餘地，辯護人認本件有信賴原則之適用，
      尚難憑採。
（六）綜上所述，被害人確因本件車禍事故死亡，已如前述，被告之過失犯行與被害
      人之死亡結果間，顯有相當因果關係，應屬灼然，被告及辯護人前開所辯，無
      非係卸責之詞，不足採信，本件事證已臻明確，被告之犯行堪予認定。
三、核被告所為，係犯刑法第二百七十六條第一項之過失致人於死罪。被告未領有適
    當之駕駛執照，為其所自承，竟仍無照駕駛，因而致人死亡，依道路交通管理處
    罰條例第八十六條第一項之規定，依法應加重其刑。又被告肇事後，迅即央請在
    場之許婉真報警至現場處理，並主動向前往現場處理車禍之警員甲○○坦承肇事
    而自首，已據證人許婉真、甲○○於本院結證明確（參見本院審判筆錄第十一、
    十二、十七、十八頁），並有彰化縣消防局九十三年四月十九日府授消指字第○
    九三○○○五八二○號函附救災救護指揮中心報案紀錄資料一份及彰化縣警察局
    彰化分局民生路派出所死亡初步調查報告表一份在卷可稽，被告於有偵查犯罪職
    權之機關或個人發覺其犯罪前，央請路人報警處理，並主動向前往現場處理車禍
    之員警坦承肇事而自首，且主動接受裁判，應依刑法第六十二條前段之規定減輕
    其刑，並依法先加後減之。爰審酌被告前未曾受有期徒刑以上刑之宣告，此有臺
    灣高等法院被告全國前案紀錄表附卷可稽，本件車禍事故之過失程度、被害人對
    事故之發生亦同有過失，及被告犯後尚能坦承犯行，惟因雙方就補償金額尚有相
    當差距而迄未與被害人家屬達成民事和解等一切情狀，量處如主文所示之刑。
據上論斷，應依刑事訴訟法第二百九十九條第一項前段，道路交通管理處罰條例第八
十六條第一項，刑法第二百七十六條第一項、第六十二條前段，罰金罰鍰提高標準條
例第一條前段，判決如主文。
本案經檢察官楊忠城到庭執行職務。
中      華      民      國    九十四    年      四      月    二十八    日
                                    臺灣彰化地方法院交通法庭
                                      審判長法官  宋  恭  良
                                      法      官  吳  永  梁
                                      法      官  許  雅  婷
右正本證明與原本無異。
如不服本判決，應於判決送達後十日內向本院提出上訴狀( 須附繕本 )。
告訴人或被害人對於判決如有不服具備理由請求檢察官上訴者，其上訴期間之計算係
以檢察官收受判決正本之日期為準。
                                      法院書記官  黃  幼  華
中      華      民      國    九十四    年      五      月     二       日
附錄本案論罪科刑法條全文：
中華民國刑法第二百七十六條
因過失致人於死者，處二年以下有期徒刑、拘役或二千元以下罰金。
從事業務之人，因業務上之過失犯前項之罪者，處五年以下有期徒刑或拘
役，得併科三千元以下罰金。
